臺灣宜蘭地方法院刑事判決　　　　　　　 100年度易字第79號
公　訴　人　臺灣宜蘭地方法院檢察署檢察官
被　　　告　黃昱翔
上列被告因詐欺案件，經檢察官提起公訴（99年度偵緝字第287
號），本院判決如下：
    主  文
黃昱翔幫助犯詐欺取財罪，處有期徒刑肆月，如易科罰金，以新
臺幣壹仟元折算壹日。緩刑貳年。
    事  實
一、黃昱翔依一般社會生活之通常經驗，本可預見將金融帳戶交
    付予陌生人，該陌生人將可能藉此金融帳戶，自行或轉由他
    人遂行財產上詐欺犯罪之目的，豈料黃昱翔竟基於容認該結
    果發生亦不違背其本意之不確定幫助詐欺取財之犯意，於民
    國99年3月至5月11日之間某時，將其所開立之國泰世華商業
    銀行羅東分行帳號000000000000號帳戶之提款卡、密碼交付
    予某犯罪集團成員使用，而任由該犯罪集團作為犯罪取財收
    受款項之工具。嗣該犯罪集團成員，即基於意圖為自己不法
    所有之詐欺取財犯意，於99年5月間，冒名「劉凌宇」利用M
    SN與蔡季蓉聯繫，並對蔡季蓉詐稱「可代簽六合彩，一定中
    獎」等語，致蔡季蓉陷於錯誤，而依該犯罪集團成員之指示
    ，於99年5月11日下午2時58分許，前往郵局匯款新臺幣五萬
    元至黃昱翔前述之國泰世華商業銀行羅東分行帳號00000000
    0000號帳戶內，上開匯入之款項旋即遭該犯罪集團成員以提
    款卡提領一空。黃昱翔即以此方式幫犯罪集團成員以詐術取
    得他人之財物。嗣經蔡季蓉發現有異而並報警處理後，方為
    警循線查悉上情。
二、案經臺中市政府警察局烏日分局報請臺灣宜蘭地方法院檢察
    署檢察官偵查起訴。
      理  由
一、按被告以外之人於審判外之言詞或書面陳述，除法律有規定
    者外，不得作為證據。又被告以外之人於審判外之陳述，雖
    不符前四條之規定，而經當事人於審判程序同意作為證據，
    法院審酌該言詞陳述或書面陳述作成時之情況，認為適當者
    ，亦得為證據。當事人、代理人或辯護人於法院調查證據時
    ，知有第159條第1項不得為證據之情形，而未於言詞辯論終
    結前聲明異議者，視為有前項之同意，刑事訴訟法第159條
    第1項、第159條之5第1項、第2項分別定有明文。本件證人
    蔡季蓉於警詢之陳述，雖係被告以外之人於審判外之陳述，
    但檢察官、被告均同意採為本案證據，依刑事訴訟法第159
    條之5第1項規定，自有證據能力。另被告、檢察官於本院審
    理時對於下列所述之其他證據資料，均不爭執其證據能力，
    本院審酌該等證據資料作成時之狀況，並無不宜作為證據情
    事，依刑事訴訟法第159條之5第2項規定，自得作為證據。
二、訊據被告黃昱翔固坦承「國泰世華商業銀行羅東分行帳號00
    0000000000號帳戶係伊所開立使用之帳戶。」等情（見本院
    卷第22頁），惟矢口否認有何幫助詐欺取財之犯行，辯稱「
    我並沒有將國泰世華銀行羅東分行帳號000000000000號帳戶
    之存摺、金融卡及密碼交給別人使用。上開帳戶之存摺、提
    款卡原本是放在宜蘭縣羅東鎮○○路55巷51號，我是在98年
    間搬離上址，搬離時，我並未將上開帳戶之存摺、提款卡帶
    走，我不知道為什麼詐騙集團可以使用上開帳戶。」云云。
    經查：
（一）國泰世華商業銀行羅東分行帳號000000000000號帳戶，係
      被告所開立。某犯罪集團成員，於99年5月間，冒名「劉
      凌宇」利用MSN與蔡季蓉聯繫，並對蔡季蓉詐稱「可代簽
      六合彩，一定中獎」等語，致蔡季蓉陷於錯誤，而依該犯
      罪集團成員之指示，於99年5月11日下午2時58分許，前往
      郵局匯款新臺幣五萬元至被告前述之國泰世華商業銀行羅
      東分行帳戶內，上開匯入之款項旋即遭犯罪集團成員以提
      款卡提領一空等事實，已據證人即被害人蔡季蓉於警詢證
      述綦詳（見警卷第3至5頁），且有嘉義市政府警察局第一
      分局長榮派出所受理各類案件紀錄表、受理刑事案件報案
      三聯單、反詐騙諮詢專線紀錄表、受理詐騙帳戶通報警示
      簡便格式表、郵政跨行匯款申請書、國泰世華商業銀行羅
      東分行99年6月9日（99）國世羅東字第3號函附之帳號000
      000000000號帳戶開戶資料及對帳單等在卷可稽，自堪以
      認定。依此，足見被告所開立之前揭國泰世華商業銀行羅
      東分行帳戶及其提款卡、密碼確為犯罪騙集團成員使用以
      詐騙被害人蔡季蓉之財物得手。
（二）至於被告雖以前揭情詞置辯，然查：
１、被告雖辯稱「國泰世華銀行羅東分行帳號000000000000號帳
    戶之存摺、金融卡原本是放在宜蘭縣羅東鎮○○路55巷51號
    ，我是在98年間搬離上址，搬離時，我並未將上開帳戶之存
    摺、提款卡帶走，我不知道為什麼詐騙集團可以使用上開帳
    戶。」云云（見偵緝卷第10至11頁，本院卷第22頁），然依
    國泰世華商業銀行羅東分行99年6月9日（99）國世羅東字第
    3號函附之帳號000000000000號帳戶之對帳單所示（見警卷
    第17頁），可知該帳戶於99年3月5、8、9、11、12、15、29
    日均有使用提款卡提款之紀錄，且被告復又供承「99年3月
    間金融卡是我在保管的」等情在卷（見本院卷第48頁），依
    此，足見被告前揭所辯與實情有間，並不足採信。
２、況且，前往銀行辦理開戶手續並申辦提款卡時，銀行承辦人
    員衡囑咐新申辦提款卡人員應將提款卡及密碼條分別置放，
    且稍有社會歷練、經驗之人，均知提款卡應與其存摺、密碼
    分別保存，或者將密碼牢記心中，而不在任何物體上標示或
    載明密碼，以免徒增帳戶款項遭人持提款卡併同輕易得知之
    密碼盜領款項，且金融存款帳戶事關存戶個人財產權益之保
    障，其與存戶及提款卡結合，專有性自屬更高，若落入不明
    人士手中，極易被利用為取贓之犯罪工具，是一般人均有妥
    為保管以防止他人任意使用之認識，被告於案發時間年已20
    歲（78年6月19日出生），曾在KTV店上班（此據被告供承在
    卷，見本院卷第22頁），顯非屬至愚之輩，且已有相當之社
    會歷練、經驗，前揭社會經驗常情，亦應為其所知稔。況且
    ，被告亦已供承「國泰世華銀行羅東分行帳號000000000000
    號帳戶之密碼為00000000。」等情（見本院卷第22、48頁）
    ，可知被告所開立上開帳戶之預設提款密碼本係由其西元出
    生年月日之數字排列組成，對於被告而言，並無遺忘該密碼
    之可能，自無將之記下並留存之必要，惟被告竟辯稱「伊將
    國泰世華銀行羅東分行帳戶之密碼與存摺、提款卡放在一起
    」云云，被告此等作法，顯與常情有違，依此，益徵被告所
    辯確與經驗法則有悖。
３、再者，被告業已供承「宜蘭縣羅東鎮○○路55巷51號住處未
    曾失竊過。我家裡有爸爸、奶奶、叔叔、嬸嬸、堂姐、堂妹
    、堂弟，只有我的前女友知道我所開立之國泰世華銀行羅東
    分行帳號000000000000號帳戶之密碼，但不可能是我的前女
    友或家人將上開帳戶之金融卡及密碼交給別人。」等情在卷
    （見本院卷第22、49至51頁）。且依一般社會常情，欲使用
    提款卡領取款項者，須於金融機構所設置之自動櫃員機上依
    指令操作，並輸入正確之8位數密碼，方可順利領得款項，
    由此可見，如非帳戶所有人同意、授權而告知金融卡密碼等
    情況，單純持有金融卡之人，欲隨機輸入8個號碼而領取款
    項之機會，機率微乎其微。是以詐欺集團或非法行騙之人欲
    以金融卡提領詐騙所得，必當知悉金融卡之密碼，否則無法
    取款。準此以觀，苟詐欺集團或非法行騙之人所取得之帳戶
    資料與所使用之金融卡來源並不確定，亦即並非經原申辦人
    同意且明確告知金融卡密碼者，實施詐騙之人若已遂行詐騙
    行為並造成被害人陷於錯誤而依指示匯入款項後，突遭所使
    用之帳戶申辦人凍結帳戶、掛失止付抑或變更密碼，則將如
    何提領詐騙所得之款項？因此，犯罪集團為確保取得不法利
    益，其所利用供被害人匯款之存摺帳戶，必係渠等所可掌控
    之帳戶，毋庸擔心該帳戶提款卡及密碼無法使用或遭掛失止
    付，致無法提領不法所得之窘境，衡情論理皆不可能任意使
    用撿拾所得抑或來源不明之帳戶供作詐騙工具，至屬灼然。
    依此，自堪認定本案犯罪集團所使用之國泰世華銀行羅東分
    行帳號000000000000號帳戶，應係被告於99年3月至99年5月
    11日間之某時，將上開帳戶之提款卡、密碼交予該犯罪集團
    某成員使用等情為真實，被告空言辯稱「我並沒有將國泰世
    華銀行羅東分行帳號000000000000號帳戶之存摺、金融卡及
    密碼交給別人使用。我不知道為什麼詐騙集團可以使用上開
    帳戶。」云云，顯然悖於情理，顯係事後卸責諉過之詞，絲
    毫不足採信。
三、按金融存款帳戶，事關存戶個人財產權益之保障，若與存戶
    之提款卡併密碼結合，重要性、私密性更形提高，除非本人
    或與本人具密切親誼關係者，難認有何正當理由可自由流通
    。稍具通常社會歷練與經驗法則之人，亦均有應妥為保管該
    等物品，縱有特殊情況，致須將該等物品交付與自己不具密
    切親誼之人時，亦必深入瞭解該他人之可靠性與用途，並慎
    重查證對方之真實年籍、聯絡方式等。且任何人均可辦理金
    融帳戶存摺使用，辦理開戶之時間、數目、地點均無限制，
    如無正當理由，實無借用他人存摺使用之理，而金融存摺亦
    事關個人財產權益之保障，其專有性甚高，除非本人或與本
    人親密關係者，難認有何理由可自由流通使用該存摺，一般
    人均有妥為保管及防止他人任意使用之認識，縱特殊情況偶
    需交付他人使用，亦必深入瞭解用途及合理性，始予提供，
    且該等專有物品如落入不明人士手中，而未加以闡明正常用
    途，極易被利用為與財產有關之犯罪工具，而有犯罪意圖者
    ，非有正當理由，竟徵求他人提供帳戶，客觀上可預見其目
    的係供為某筆資金之存入，後再行領出之用，且該筆資金之
    存入及提領過程係有意隱瞞其流程及行為人身分曝光之用意
    ，一般人本於一般認知能力均易於瞭解。況觀諸現今社會上
    ，詐騙者蒐購人頭帳戶，持以作為信貸、手機簡訊、網路詐
    欺之事，常有所聞，報章媒體復一再披露詐騙集團上開不法
    詐欺犯罪手法，故出賣或出借帳戶予非親非故之人，受讓人
    可能用以從事財產詐欺犯罪，已屬人盡皆知之事，被告於案
    發時間年已20歲，其為智慮健全、有社會經驗之成年人，並
    對上情知之甚詳（此據被告供承在卷，見本卷第22至23頁）
    。且被告對取得其金融帳戶之人之年籍毫無所悉，則該人既
    有使用帳戶之需，竟不思自行申辦，反大費周章收集他人帳
    戶使用，顯與一般交易常情相悖，則其用途實屬可疑，足證
    被告應可預見金融帳戶提供他人使用將幫助他人實施詐欺犯
    罪，竟仍將其自己所開立銀行帳戶之金融卡及密碼交付來路
    不明之人，使該人得自其帳戶領得款項，是縱無證據證明被
    告明知該人之犯罪態樣係以該帳戶供詐欺之用，惟其顯具縱
    有人以其金融帳戶實施詐欺犯罪亦不違背其本意之幫助意思
    至明。
四、末按刑法上之幫助犯，係對於犯罪與正犯有共同之認識，而
    以幫助之意思，對於正犯資以助力，而未參與實施犯罪之行
    為者而言。本件之被害人並未指訴於詐欺之過程中，曾直接
    與被告有何接觸或聯繫，再參酌詐欺犯罪中之收受詐得款項
    一舉，固屬詐欺犯行之重要環節，然收受詐欺款項之手法多
    端，倘由犯罪行為人親自出面收受被害人款項，固可認已屬
    詐欺犯罪構成要件之行為分擔，然如被害人係以轉帳匯款至
    犯罪行為人指定之銀行帳戶之間接方式支付款項者，客觀上
    實係由該銀行業者直接受取財物之交付，此與直接由被害人
    親手交付現款與犯罪行為人，尚屬有別。被告僅提供帳戶使
    被害人存入款項之行為，充其量僅足認定係詐欺取財犯罪構
    成要件以外之幫助行為，尚難遽認與前述詐欺犯罪行為人本
    於共同犯罪之犯意聯絡，而有參與或分擔向被害人詐欺之犯
    行。況使用他人帳戶犯罪者，本欲利用他人帳戶以隱瞞自己
    身分而逃避檢警追緝，是被告雖可預知使用其帳戶者將利用
    其所交付之金融卡及密碼，供為詐欺不法犯行，然其主觀上
    有無將使用帳戶者所實施之詐欺犯行，視為己身犯行之共同
    犯意聯絡，實非無疑。是本案既查無證據足資證明被告有共
    同詐欺取財之犯意聯絡及行為分擔，自應認被告提供金融卡
    及密碼予他人使用之犯行，僅止於幫助詐欺之犯意，而為詐
    欺構成要件以外之行為。
五、綜上所述，本件事證已臻明確，被告所辯均不足採信，其幫
    助詐欺之犯行堪予認定，應依法論科。
六、按刑法上之幫助犯，係對於犯罪與正犯有共同之認識，而以
    幫助之意思，對於正犯資以助力，而未參與實施犯罪之行為
    者而言。是如未參與實施犯罪構成要件之行為，且係出於幫
    助之意思提供助力，即屬幫助犯，而非共同正犯。查被告提
    供存摺等資料予犯罪集團成員之行為，僅屬予該等犯罪集團
    成員詐欺犯行之助力，所實施者尚非屬構成要件之行為，又
    被告乃預見犯罪集團蒐集帳戶可能作為詐欺取財不法所用，
    但縱使如此亦不違背其本意，屬未必故意。核被告之所為，
    係犯刑法第30條第1項前段、第339條第1項之幫助詐欺罪。
    又被告所犯幫助詐欺取財罪，屬從犯，應依刑法第30條第2
    項規定，減輕其刑。爰審酌被告之素行、智識程度；犯罪之
    動機、目的、手段、幫助詐欺所得財物價值；提供銀行帳戶
    予詐欺犯罪集團使用，嚴重影響社會治安及金融交易秩序，
    增加被害人尋求救濟之困難，使詐欺犯罪不易查察；犯後態
    度及被害人所受損害等一切情狀，暨檢察官、被告對於科刑
    範圍所表示之意見後，酌情量處如主文所示之刑，並諭知易
    科罰金之折算標準。又考量被告行為時年僅20歲，且前未曾
    因故意犯罪受有期徒刑以上刑之宣告，有其年籍資料及臺灣
    高等法院被告前案紀錄表在卷可按，其雖因年輕識淺以致一
    時失慮而偶罹刑典，且犯後亦未能勇敢坦承犯行，然被告已
    將被害人匯入其帳戶內之款項新臺幣五萬元全數賠償予被害
    人（參見卷附之永豐銀行匯款單），彌補被害人之損失，足
    見其有相當之悔意，並已記取教訓，故經此偵、審程序及刑
    之宣告後，被告應已知警惕而信無再犯之虞，是本院審酌上
    開各情，認前開宣告應執行之刑以暫不執行為適當，爰併予
    宣告緩刑二年，以資警惕，並啟自新。
據上論斷，應依刑事訴訟法第299條第1項前段，刑法第30條第1
項前段、第339條第1項、第30條第2項、第41條第1項前段、第74
條第1項第1款，刑法施行法第1條之1，判決如主文。
本案經檢察官陳錦雯到庭執行職務。
中    華    民    國    100    年    7     月    25    日
                  刑事第二庭審判長法  官  林惠玲
                                  法  官  張育彰
                                  法  官  劉家祥
以上正本證明與原本無異。
如不服本判決應於收受送達後十日內向本院提出上訴書狀，並應
敘述具體理由；其未敘述上述理由者，應於上訴期間屆滿後二十
日內向本院補提理由書(均須按他造當事人之人數附繕本)「切勿
逕送上級法院」。
                                  書記官  葉書毓
中    華    民    國    100    年    7     月    25    日
附錄本案論罪科刑法條全文：
中華民國刑法第30條（幫助犯及其處罰）
幫助他人實行犯罪行為者，為幫助犯。雖他人不知幫助之情者，
亦同。
幫助犯之處罰，得按正犯之刑減輕之。
中華民國刑法第339條第1項（普通詐欺罪）
意圖為自己或第三人不法之所有，以詐術使人將本人或第三人之
物交付者，處5年以下有期徒刑、拘役或科或併科1千元以下罰金
。
中華民國刑法施行法第1條之1（罰金貨幣單位與罰鍰倍數）
中華民國九十四年一月七日刑法修正施行後，刑法分則編所定罰
金之貨幣單位為新臺幣。
九十四年一月七日刑法修正時，刑法分則編未修正之條文定有罰
金者，自九十四年一月七日刑法修正施行後，就其所定數額提高
為三十倍。但七十二年六月二十六日至九十四年一月七日新增或
修正之條文，就其所定數額提高為三倍。